【裁判字號】    92,上易,443
【裁判日期】    921030
【裁判案由】    詐欺
【裁判全文】
臺灣高等法院高雄分院刑事判決                    九十二年度上易字第四四三號
    上  訴  人
    即  被  告  杜麗美
    選任辯護人  方春意律師
右上訴人因詐欺案件，不服臺灣高雄地方法院九十一年度易字第四二六八號中華民國
九十二年二月十九日第一審判決（起訴案號：臺灣高雄地方法院檢察署九十一年度偵
字第五二六○號），提起上訴，本院判決如左：
      主  文
上訴駁回。
      事  實
一、杜麗美曾因偽造有價證券案件，經本院於民國（下同）八十七年十月二十二日判
    處有期徒刑二年，緩刑五年確定，現仍在緩刑期間。
二、杜麗美係鼎運通運有限公司（下稱鼎運公司）之負責人，案外人甲○○與鍾誠（
    原名鍾昶臏，業於九十一年十月二十二日死亡）於九十年四月十二日，合夥向杜
    麗美以分期付款方式購買靠行登記在鼎運公司名下車號ＫＣ－二一七號營業貨櫃
    曳引車（俗稱車頭，以下簡稱系爭車頭）及一輛不詳車號載運煤炭之營業半拖車
    （俗稱煤炭車斗，以下簡稱系爭煤炭車斗），雙方有買賣糾紛，九十年六月間，
    鍾誠與甲○○又合夥以分期付款方式，向案外人陳水輝購買靠行登記在高豐汽車
    貨運股份有限公司（下稱高豐公司）名下車號ＲＹ－七二號載運砂石之營業半拖
    車（俗稱砂石車斗，以下簡稱系爭砂石車斗），以替換原使用之系爭煤炭車斗，
    而聯結於系爭車頭使用，詎於九十年七月十四日十一時許，甲○○將系爭車頭聯
    結系爭砂石車斗停放在高雄縣大寮鄉中興村中興巷內時，遭不詳姓名、年籍之人
    竊取，甲○○即於同日十五時許向高雄縣政府警察局林園分局忠義派出所報案，
    因當時甲○○無法提出系爭砂石車斗之證明文件，故警方僅將系爭車頭列入報案
    失竊紀錄並輸入電腦列管，而未將系爭砂石車斗列入失竊紀錄輸入電腦列管。嗣
    於九十年九月六日十四時三十分許，系爭車頭與系爭砂石車斗被民眾發現停放在
    高雄市前鎮區○○○街明正公園，並報警處理，由高雄市政府警察局前鎮分局草
    衙派出所警員蕭凱達承辦處理，蕭凱達警員查出系爭車頭係列管之失竊車輛，並
    查出系爭車頭登記在鼎運公司名下，乃通知杜麗美前來領取失竊之系爭車頭，杜
    麗美接獲通知後即親自至草衙派出所辦理認領及銷案手續，並囑託鼎運公司司機
    陳信德及其兒子林宣良至高雄市前鎮區○○○街明正公園現場確認車輛，詎杜麗
    美明知僅系爭車頭係靠行登記在鼎運公司名下，系爭砂石車斗並非鼎運公司所有
    ，亦非其賣予甲○○而靠行登記在鼎運公司名下之系爭煤炭車斗，竟意圖為自己
    不法所有，利用警用腦電僅顯示系爭車頭之失竊紀錄，且蕭凱達警員誤認系爭砂
    石車斗係屬鼎運公司所有之情形下，向蕭凱達警員領取系爭砂石車斗，而由不知
    情之林宣良將系爭砂石車斗開回鼎運公司，並於九十年十二月七日將系爭車頭連
    同系爭砂石車斗賣予不知情之曾興運，並交付一面Ｕ三－六一號砂石車斗車牌懸
    掛於系爭砂石車斗上，嗣於九十年十二月十日十六時三十分許，曾興運將系爭車
    頭連接系爭砂石車斗停放在高雄縣仁武鄉○○村○○段二十二地號空地時，為陳
    水輝發現報警循線查獲，始查悉上情。
三、案經高雄縣政府警察局仁武分局報請台灣高雄地方法院檢察署檢察官偵查起訴。
      理  由
一、訊據上訴人即被告杜麗美矢口否認有何詐欺犯行，辯稱：當時是因為陳信德曾出
    示系爭砂石車斗之買賣契約書，且陳信德亦至明正公園確認系爭砂石車斗是他的
    ，警方才讓我將系爭砂石車斗領回，但因陳信德不願將系爭砂石車斗開回鼎運公
    司，我才請我兒子林宣良開回鼎運公司云云。
二、經查：
（一）證人陳信德證稱「我沒有向甲○○購買系爭砂石車斗，也沒有出示系爭砂石車
      斗之買賣契約書給被告，更沒有與被告一起去領回系爭砂石車斗」等語（見警
      卷第九頁反面），「我到明正公園時看到車子與砂石斗是分開的，我一看覺得
      怪怪的就先離開，我並沒有指認系爭砂石車斗是我的」等語（見偵查卷第二十
      頁反面、第二十二頁反面），「我大約於八十九年間向鍾誠買曳引車車頭（車
      號為二六三，二碼英文字母我忘記了）及砂石車斗（車號為七九，二碼英文字
      母我忘記了），靠行在苗栗迅榮交通公司，我開三十六張我姐姐的支票給他，
      每張三萬九千元，有兌現二張票，後來因我覺得他賣給我的車子常故障，我花
      了十幾萬元的修理費，我要求鍾誠將票還給我，我將車子還給他，他不要，他
      要我繼續使用車子沒關係，他不會把票軋進銀行，後來他與甲○○合夥向鼎運
      公司買曳引車車頭（ＫＣ－二一七號）及煤炭車斗，鍾誠把我開給他的支票拿
      給甲○○當做合夥的資金，甲○○再把我的支票拿給被告，所以支票是由甲○
      ○背書。後來他們二人覺得煤炭車斗賺不到錢，就把煤炭車斗擺在仁武，他們
      要我把該煤炭車斗拖回我家，免費讓我使用，當時我開的票還沒有跳票，我只
      有用一次覺得不好用，就擺在我家前面並請鍾誠拖回去，但鍾誠不拖回去，他
      們再向別人買砂石車斗掛在ＫＣ─二一七號的曳引車車頭使用。九十年九月六
      日被告請我至明正公園開ＫＣ─二一七號的車頭及砂石車斗到草衙派出所，當
      時我尚未在被告的公司上班，我到公園看時車斗與車頭沒有接好，且沒有掛牌
      ，我就打電話給被告說我不要幫她開了」等語（見原審法院九十二年一月二十
      一日審判筆錄）。證人甲○○證稱「系爭車頭及系爭砂石車斗是我報案失竊的
      ，因當時系爭砂石車斗的證明文件不在身邊，未列入失竊紀錄，所以只有系爭
      車頭的報案紀錄」等語（見偵查卷第三十頁反面）「我與鍾誠有向被告購買系
      爭車頭及系爭煤炭車斗，後來我與鍾誠又向陳水輝購買系爭砂石車斗，我與鍾
      誠將系爭煤炭車車斗借予陳信德使用，我就開系爭車頭及系爭砂石車斗使用，
      我將系爭車頭及系爭砂石車斗停在高雄縣大寮鄉中興村中興巷內被人偷走，我
      有去報案，至於被告有無至明正公園領回車子之事我不知道」等語（見原審法
      院九十一年十二月二十四日訊問筆錄）。證人陳水輝證稱「當初是朋友介紹甲
      ○○及鍾誠向我購買系爭砂石車斗，不到一個月系爭砂石車斗就失竊，他們尚
      欠我尾款十六萬元，後來我於九十年十二月十日在高雄縣仁武鄉○○村○○段
      二二地號空地發現系爭砂石車斗才報警處理」等語（見警卷第二頁、偵查卷第
      三十六頁、原審法院九十一年十二月二十四日訊問筆錄）。證人曾興運證稱「
      被警查獲時我駕駛一輛ＫＣ－二一七號營業曳引車後拖掛著Ｕ３－六一號半拖
      車，半拖車車身是黃色的，車身兩旁噴著鼎運通運公司之字樣，左側下車架有
      打造７５３３１號碼，前右側上方有砂石車ＲＹ－七二號的標示牌，該ＫＣ－
      二一七號營業曳引車及Ｕ３－六一號半拖車是我於九十年十二月七日以五十八
      萬元向被告購買的，購買時車身顏色已噴好，行號也已噴上去了，至於Ｕ３－
      六一號車牌是被告拿給我掛上去的，被告只交付ＫＣ－二一七號曳引車行照給
      我，半拖車的證明並沒有交給我」等語（見警卷第七、八頁及原審法院九十一
      年十二月二十四日訊問筆錄）。此外，復有高雄縣警察局車輛失竊證明單、高
      雄市政府警察局前鎮分局尋獲受理報案單、車輛竊盜資料個別查詢報表－查詢
      車輛認可資料、ＲＹ－七二號營業半拖車車籍作業系統、贓物認領保管單、汽
      車貨運業接受個別經營者（寄行）委託服務契約（鼎運公司與曾興運所訂之契
      約）、車款明細表、Ｕ三－六一號拖車新領牌照登記書、ＫＣ－二一七號營業
      貨櫃曳引車行照、ＲＹ－七二號營業半拖車行照各一份及系爭砂石車斗照片四
      張在卷可稽。準此，足見系爭車頭及系爭煤炭車斗係甲○○與鍾誠向被告購買
      而靠行登記在鼎運公司名下，系爭砂石車斗則是甲○○與鍾誠向陳水輝購買而
      靠行登記在高豐公司名下，系爭砂石車斗既非陳信德所有，亦未靠行登記在鼎
      運公司名下。
（二）被告雖辯稱「當時是因為陳信德曾出示系爭砂石車斗之買賣契約書，且陳信德
      亦至明正公園確認系爭砂石車斗是他的，警方才讓我將系爭砂石車斗領回」云
      云，然證人陳信德堅決否認當天有向被告確認系爭砂石車斗為其所有，並否認
      有出示買賣系爭砂石車斗之契約證明書等情（見警卷第九頁反面、偵查卷第二
      十頁反面、第二十二頁反面、原審法院九十二年一月二十一日審判筆錄），承
      辦本案之警員蕭凱達亦證稱「是民眾報案發現系爭車頭及系爭砂石車斗，我查
      尋電腦發現系爭車頭係贓車，才依報案紀錄聯絡報案人，我到現場時看到林宣
      良及另一年輕女子，並未看到陳信德，在派出所也沒有看到陳信德，我請林宣
      良將系爭車頭開回派出所，至於系爭砂石車斗並未列入失竊紀錄，所以就請林
      宣良處理」等語明確（見偵查卷第三十五頁、第三十六頁反面、第四十頁反面
      ），且前揭高雄縣警察局車輛失竊證明單及車輛竊盜資料個別查詢報表－查詢
      車輛認可資料，均僅記載系爭車頭失竊，並未記載系爭砂石車斗失竊，況被告
      迄今仍無法提出陳信德買賣系爭砂石車斗之契約證明書，益徵其上開所辯與事
      實不符。
（三）系爭砂石車斗左側下車架有打造７５３３１號碼，右側上方釘有Ｇ０六二四台
      灣省公路局製之牌照號碼「ＲＹ－七二」等字樣，而被告身為經營汽車貨櫃貨
      運業之鼎運公司負責人，理應具有汽車貨櫃貨運方面之專業知識，斷無可能將
      系爭砂石車斗誤認為煤炭車斗，乃被告竟以非屬系爭砂石車斗之車牌「Ｕ三－
      六一號」一面，懸掛於本屬「ＲＹ－七二號」之系爭砂石車斗上，並以極為粗
      糙之手法將「Ｕ三－六一」及「鼎運交通公司」等字樣噴漆於系爭砂石車斗之
      車身上，更利用承辦警員蕭凱達誤認系爭砂石車斗為被告所有之情形下，領回
      系爭砂石車斗，置於自己實力支配下，足見其有為自己不法所有之意圖其為明
      灼。
（四）苟如被告所言，系爭砂石車斗確為陳信德所有，何以陳信德會於確認系爭砂石
      車斗為其所有之情形下，竟不願將系爭砂石車斗開回鼎運公司，被告因而尚須
      要求其子林宣良將系爭砂石車斗開回鼎運公司，此亦顯與常情有違。
（五）至證人郭階豪雖證稱「有一天被告約三、四個人到我那裡要協調事情，鍾誠說
      「斗子」是他們的，被告說那個斗子是車主陳信德私下向高豐公司的靠行司機
      買的，陳信德有說斗子是向高豐公司的靠行司機買的，至於靠行的司機是何人
      我不知道，陳信德說靠行司機還有欠上手（賣斗子的人）錢還沒有付清，因斗
      子被被告拖走了，所以才到我那裡協調，現場除該三、四人外，還有被告及陳
      番王」等語，證人陳番王雖證稱「當初是被告找我幫他們調解三次，第一次在
      被告公司內，有我、被告、陳信德三人在場，陳信德說砂石斗是他的，他有欠
      被告錢，票在被告那裡，陳信德說要把砂石斗給被告處理，叫被告把票還給他
      ，因當時被告說陳信德澴沒有處理好，她不答應先把票還給他，她建議陳信德
      可在她的公司工作，等到砂石斗所有權處理清楚後，把砂石斗交給被告，被告
      再將票還給陳信德，當時砂石斗是在明正公園被發現，我不知道陳信德有無至
      明正公園認領該砂石車斗。第二次協調在仁武派出所，當場有被告、我、鍾誠
      、甲○○及其他人在場，當場被告把票還給陳信德，當時砂石斗已被扣在派出
      所。第三次協調過程與郭階豪剛才所言相同」等語（均見原審法院九十二年一
      月七日訊問筆錄），然證人陳信德堅決否認當天有向被告確認系爭砂石車斗為
      其所有，並否認有出示買賣系爭砂石車斗之契約證明書，被告迄今仍無法提出
      陳信德買賣系爭砂石車斗之契約證明書等情已如上述，是證人郭階豪、陳番王
      之上開證詞尚難認與事實相符而得採為有利於被告之認定，附此敘明。
（六）被告於本院調查中雖又辯稱陳信德另有向鍾誠購買一部曳引車及砂石車斗，並
      有向被告告知系爭砂石車斗為其所有云云，惟依被告所提出之車輛附條件買賣
      契約書內所載，陳信德所購買之砂石車斗為７ｖ－７９號，與本件之砂石車斗
      ＲＹ－７２不同，且證人陳信德亦證稱：「這一份（買賣契約書）是我與鍾誠
      買賣契約書，與杜麗美無關。」，「杜麗美知道我與鍾誠有發生糾紛，她問我
      有否買賣契約書，我說有，她叫我拿給她看。看是否可以幫忙，我拿給她看後
      ，她竟然拿去影印一份，拿來當本案之證據，故意混淆本案。」，「後來我才
      知道是她將人家的車斗偷賣，要我說車斗放在我這裡保管，我差點被她陷害。
      」云云（本院九十二年五月二十七日訊問筆錄），益證被告所辯與事實不符，
      不足採信。
（七）綜上所述，本件事證已臻明確，被告所辯係為事後卸責之詞，尚難採信，其犯
      行堪以認定。
三、按刑法第三百三十九條第一項所謂之詐術，並不以欺罔為限，即利用人之錯誤而
    使其為財物之交付，亦不得謂非詐欺，最高法院二十四年上字第四五一五號判例
    可資參照。是被告利用蕭凱達警員誤認系爭砂石車斗係屬被告所有之錯誤，而誤
    將本屬他人所有之系爭砂石車斗交付予被告，被告因而予以收受，仍不失為消極
    之詐欺行為。核被告所為，係犯刑法第三百三十九條第一項之詐欺取財罪。
四、原審因依刑法第三百三十九條第一項、第四十一條第一項前段，罰金罰鍰提高標
    準條例第一條前段、第二條之規定，並審酌被告因一時貪念，致罹刑典，迄今尚
    未與被害人達成和解，及其犯罪之動機、目的、智識程度（高職畢業）、所生之
    危害、犯後態度尚稱良好等一切情狀，量處有期徒刑四月，並諭知如易科罰金，
    以三百元折算一日，認事用法，核無不合，量刑亦屬妥適。被告上訴意旨，仍執
    前詞，否認犯罪，指摘原判決不當，為無理由，應予駁回。
五、被告經合法傳喚，無正當之理由不到庭，爰不待其陳述，逕行判決。
據上論結，應依刑事訴訟法第三百六十八條、第三百七十一條，判決如主文。
本案經檢察官方娜蓉到庭執行職務。
中      華      民      國    九十二    年      十      月      三十    日
                              臺灣高等法院高雄分院刑事第九庭
                                  審判長法官  張明松
                                        法官  張盛喜
                                        法官  任森銓
右正本證明與原本無異。
不得上訴。
                                  法院書記官  施耀程
中      華    民      國    九十二    年      十      月      三十    日
附錄：本判決論罪科刑之法條：
刑法第三百三十九條第一項：
意圖為自己或第三人不法之所有，以詐術使人將本人或第三人之物交付者，處五年以
下有期徒刑、拘役或科或併科一千元以下罰金。


司法院資訊處製作；財團法人民間司法改革基金會備份。
